【裁判字號】    97,裁,991
【裁判日期】    970131
【裁判案由】    祭祀公業
【裁判全文】
最  高  行  政  法  院  裁  定
                                     97年度裁字第00991號
抗  告  人  祭祀公業福德爺
代  表  人  甲○○
相  對  人  臺北市信義區公所
代  表  人  乙○○
上列當事人間祭祀公業事件，抗告人對於中華民國96年3月29日
臺北高等行政法院95年度訴字第1804號裁定提起抗告，本院裁定
如下︰
    主  文
原裁定廢棄。
    理  由
一、按抗告法院認為抗告為有理由者，應廢棄或變更原裁定；必
    要時得命原法院或審判長更為裁定，行政訴訟法第272條準
    用民事訴訟法第492條定有明文。
二、本件抗告人於民國78年6月29日向臺北市松山區公所申請發
    給祭祀公業福德爺派下員名冊及財產清冊，經該所依祭祀公
    業土地清理要點規定，代為公告無人異議後，以78年7月4日
    北市松民字第13914號函發給派下員名冊及財產清冊。嗣由
    改隸之相對人陸續以80年11月6日北市信民字第15787號、80
    年11月18日北市信民字第16017號、92年5月22日北市信民字
    第09231012300號及92年6月9日北市信民字第09231150500號
    等函，分別就祭祀公業福德爺派下員變動為抗告人、抗告人
    為祭祀公業福德爺管理人及祭祀公業福德爺財產清冊土地更
    正為臺北市○○區○○段4小段190、190-1、190-2、191、
    191-1、191-2、191-3地號等7筆土地等情，予以備查。惟因
    上開7筆土地之所有權業經臺灣臺北地方法院93年7月30日91
    年度重訴字第2720號判決，確認祭祀公業福德爺派下員就該
    7筆土地之所有權不存在，並於94年3月25日確定在案，臺北
    市政府乃以94年12月7日府民三字第09422405400號函撤銷臺
    北市松山區公所78年7月4日北市松民字第13914號函，相對
    人爰以94年12月22日北市信民字第09432671000號函（下稱
    系爭函件）撤銷上開4件備查函。原告不服，循序向原審法
    院提起行政訴訟。原審法院則以：系爭函件載略以「．．．
    茲撤銷下列4件本所備查處分案件：(一)80年11月6日北市信民
    字第15787號函備查派下員變動（周輝雄派下權），派下員
    僅甲○○1名。(二)80年11月18日北市信民字第16017號函備查
    甲○○為『祭祀公業福德爺』管理人。(三)92年5月22日北市
    信民字第09231012300號函備查『祭祀公業福德爺』財產清
    冊土地更正計有座落臺北市○○區○○段4小段190、190-1
    、190-2、191、191-1、191-2、191-3地號等7筆土地。(四)92
    年6月9日北市信民字第09231150500號函備查『祭祀公業福
    德爺』財產清冊土地更正計有座落臺北市○○區○○段4小
    段190、190-1、190-2、191、191-1、191-2、191-3地號等7
    筆土地。」復參酌卷附相對人所為80年11月6日北市信民字
    第15787號函、80年11月18日北市信民字第16017號函、92年
    5月22日北市信民字第09231012300號函、92年6月9日北市信
    民字第09231150500號函可知，相對人原先「准予備查」之
    函件，乃依祭祀公業土地清理要點第10點、第11點及第16點
    規定辦理。而政府機關所為之「備查」，係於相關法律行為
    發生效力後，陳報主管機關知悉之謂。其目的在於知悉已經
    過之事實如何，主管機關不必另有其他作為，性質上亦與所
    報事項之效力無關。茲依祭祀公業土地清理要點相關規定可
    知，相對人辦理申請者申請辦理上揭准予相對人撤銷准予備
    查事項，其當初准予備查時，乃依申請者所提出之相關資料
    予以形式上審查，如屬符合，即准予備查，與申請者陳報事
    項之實質效力無關，若有人異議時，應循向法院提起民事確
    認派下權之訴、確認不動產所有權之訴或民事確認之訴辦理
    之，則該「准予備查」性質僅係相對人就申請者陳報之事實
    經過表示知悉之謂，應僅係事實敘述或觀念通知，對於該陳
    報事項並無實質認定之效力，難謂係就公法上具體事件所為
    之決定或其他公權力之措施，對外已發生具體法律效果之行
    政處分，自無依行政程序法第117條撤銷違法行政處分之情
    形，亦難認系爭函件屬行政處分。則相對人以系爭函件撤銷
    抗告人前所陳報之「有關祭祀公業福德爺公告派下員名冊變
    動，公告期滿，無人異議」、「有關祭祀公業福德爺派下員
    推選甲○○為該公業管理人」、「有關祭祀公業福德爺申請
    更正土地（財產）清冊」等事實為知悉之表示即「准予備查
    」，既屬就處理結果之說明，雖相對人將系爭函件送達於抗
    告人，乃屬意思通知性質，亦非訴願法上所指之行政處分，
    不得對之提起訴願及行政訴訟。故抗告人就系爭函件遽提起
    撤銷訴訟，難謂合法，因而裁定駁回抗告人之訴。
三、本院查：按祭祀公業土地為派下之公同共有，惟在土地登記
    簿上，向以祭祀公業名義登記為所有權人，並登記其管理人
    姓名。祭祀公業成立久遠後，歷經派下員變動，管理人更易
    ，甚或土地所有權移轉，常因相關證明文件缺失，難以查考
    ，影響土地之使用、收益及處分。內政部基於中央地政機關
    之職權，為清理祭祀公業土地，加強其管理與使用，乃訂頒
    祭祀公業土地清理要點（93年8月20日修正），其中「祭祀
    公業土地之申報，由管理人檢具左列文件，向該土地所在地
    之直轄市或縣（市）政府民政機關（單位）為之。其土地分
    屬不同民政機關（單位）管轄者，民政機關（單位）受理時
    應相互會知。（一）申報書。（二）沿革。（三）派下全員
    系統表及現員名冊。（四）土地清冊。（五）派下全員戶籍
    謄本。（六）土地所有權狀影印本或土地登記簿影印本。（
    七）原始規約，但無原始規定者，免附。祭祀公業如無管理
    人或管理人死亡、行方不明或拒不提出申報者，得由派下員
    過半數推舉派下員一人，加附推舉書為之。」、「祭祀公業
    派下全員證明書核發後，管理人、派下員或利害關係人發現
    土地清冊內有漏列或誤列土地者，得檢具土地登記簿謄本向
    民政機關（單位）申請更正土地清冊。利害關係人如對該更
    正有異議，應向法院提起確認不動產所有權之訴，俟判決確
    定，再依確定判決辦理。」、「祭祀公業派下全員證明書核
    發後，如派下員有變動者，管理人、派下員或利害關係人應
    檢具（一）派下全員證明書，（二）變動部分之戶籍謄本，
    （三）系統表，（四）拋棄書（無者免），（五）派下員變
    動名冊，（六）規約（無者免）等文件，向民政機關（單位
    ）申請公告30日，無人異議後准予備查，如有異議，應比照
    第5點、第6點規定程序辦理。」、「祭祀公業管理人之變動
    ，應由新管理人檢具（一）派下全員證明書，（二）規約（
    無者免），（三）選任之證明文件，向民政機關（單位）申
    請備查，無須公告，如對該管理人之變動有異議者，應逕向
    法院提起民事確認之訴。」、「新管理人選定後，應檢具其
    經民政機關（單位）備查之文件，向土地所在地之地政事務
    所申請管理人登記或變更登記。」等情，於該要點第2點、
    第10點、第11點、第16點及第17點分別定有明文。又該要點
    係內政部為清理祭祀公業土地，加強其管理與使用而訂定，
    並無違中央法規標準法、土地法、土地登記規則及憲法第23
    條規定。是依上開規定以觀，祭祀公業派下員名冊、公業管
    理人，土地（財產）清冊如有變動，即應依祭祀公業土地清
    理要點辦理變動向民政機關申請備查，始得據以申請土地變
    更等登記。而相對人以系爭函件撤銷抗告人前所陳報之「有
    關祭祀公業福德爺公告派下員名冊變動，公告期滿，無人異
    議」、「有關祭祀公業福德爺派下員推選甲○○為該公業管
    理人」、「有關祭祀公業福德爺申請更正土地（財產）清冊
    」等准予備查，實質上，除撤銷祭祀公業之財產清冊外，尚
    撤銷祭祀公業派下員及其選出之管理人甲○○等人之身分，
    此乃行政機關行使公權力之所為，又對外發生法律上效果，
    自屬行政處分。況相對人之訴訟代理人於原審行言詞辯論程
    序時，亦陳稱：「祭祀公業土地清理業務屬於便民措施，因
    為相對人是代為公告，依照祭祀公業土地清理要點核發的文
    件，其實沒有確定私權的效力，但是在事後因為確實有影響
    人民的權利，認為行政機關所核發的是行政處分。」等情（
    原審卷第140頁）。是原裁定認系爭函件為非行政處分，法
    律上之見解尚有未洽，其以起訴不合法為由駁回抗告人提起
    之撤銷訴訟，即有可議，抗告意旨求予廢棄，為有理由，應
    廢棄原裁定，發回原法院更為審理。
四、依行政訴訟法第272條、民事訴訟法第492條，裁定如主文。
中    華    民    國    97    年    1     月    31    日
                    最高行政法院第三庭
                        審判長法官  黃  璽  君
                              法官  林  茂  權
                              法官  鄭  忠  仁
                              法官  黃  本  仁
                              法官  吳  東  都
以  上  正  本  證  明  與  原  本  無  異
中    華    民    國    97    年    1     月    31    日
                              書記官  王  福  瀛


司法院資訊處製作；財團法人民間司法改革基金會備份。
